臺灣高等法院刑事判決
110年度上訴字第692號
上  訴  人  臺灣臺北地方檢察署檢察官 
上  訴  人  
即  被  告  林黃靜雲  


選任辯護人  馮馨儀律師
被      告  李唐韶    




上列上訴人等因被告等傷害等案件，不服臺灣臺北地方法院109
年度訴字第875號，中華民國110年1月7日第一審判決（起訴案號
：臺灣臺北地方檢察署109年度偵字第17086號），提起上訴，本
院判決如下：
    主  文
原判決關於林黃靜雲無故侵入住宅及定應執行刑部分均撤銷。
林黃靜雲犯留滯住宅罪，處拘役貳拾日，如易科罰金，以新臺幣
壹仟元折算壹日。   
其餘上訴駁回。
林黃靜雲撤銷改判部分與上訴駁回部分所處之刑，應執行拘役陸
拾日，如易科罰金，以新臺幣壹仟元折算壹日。   
    事  實
一、李唐韶自民國109年4月1日起，向林黃靜雲之胞弟黃文審承
    租臺北市○○區○○街00巷00弄00號房屋作為居所。因李唐韶於
    109年4月6日下午2時許，在上址屋內進行粉刷時，適居住於
    隔壁黃文審之胞姐林黃靜雲聽到聲響，誤以姪子回來，即走
    入上揭住所察看。李唐韶見及素不相識之林黃靜雲進屋，便
    要求林黃靜雲離開，詎林黃靜雲遲不離去，並自稱係房東的
    姐姐憑什麼要她離開，李唐韶多次要求其離去，並欲攙扶其
    離去，惟林黃靜雲拒不予理會，復基於傷害之犯意，徒手抓
    李唐韶之雙手，致李唐韶受有左前臂（3公分x0.2公分）開
    放性傷口、右前臂（4公分x0.1公分）及右手掌（1公分x0.2
    公分）開放性傷口之傷害。
二、案經李唐韶訴由臺北市政府警察局中山分局報告臺灣臺北地
    方檢察署檢察官偵查起訴。
    理  由
甲、被告林黃靜雲有罪部分 
壹、程序部分
一、被告以外之人於審判外之陳述，雖不符刑事訴訟法第159條
    之1 、159條之2 、159條之3 、159條之4等規定，而經當事
    人於審判程序同意作為證據，法院審酌該言詞陳述或書面陳
    述作成時之情況，認為適當者，亦得為證據。當事人、代理
    人或辯護人於法院調查證據時，知有第159條第1項不得為證
    據之情形，而未於言詞辯論終結前聲明異議者，視為有前項
    之同意，刑事訴訟法第159條之5定有明文。本案被告林黃靜
    雲及辯護人就下述供述證據方法之證據能力，於言詞辯論終
    結前均同意作為證據使用，而經本院審酌各該證據方法之作
    成時，並無其他不法之情狀，均適宜為本案之證據，依刑事
    訴訟法第159條之5之規定，有證據能力。
二、其餘資以認定本案犯罪事實之非供述證據，亦查無違反法定
    程序取得之情形，依刑事訴訟法第158條之4反面規定，應具
    證據能力。
貳、實體部分
一、訊據被告林黃靜雲對其於109年4月6日下午2時許有進入臺北
    市○○區○○街00巷00弄00號房屋大門內之前庭，並遭告訴人李
    唐韶要求離開等節坦承不諱，惟矢口否認有何侵入住居與傷
    害犯行，辯稱：上址房屋是我弟弟的房屋，我只是好意去問
    是誰來住，雖李唐韶有要求伊出去，但她還來不及出去，就
    被李唐韶推倒，她完全沒有碰到李唐韶，不知道李唐韶的傷
    是從哪來的云云。經查：
  ㈠系爭房屋為被告林黃靜雲胞弟黃文審所有，案發時係為告訴
    人李唐韶所承租使用，被告林黃靜雲於109年4月6日下午2時
    許，未經告訴人李唐韶同意即進入上址房屋大門內之前庭，
    告訴人李唐韶當場要求被告林黃靜雲離開等情，據被告林黃
    靜雲坦承在卷（見原審訴字卷第40至41、79頁，本院卷第99
    、132頁），且經證人即告訴人李唐韶證述明確（見原審訴
    字卷第64至65頁），並有房屋租賃契約書與案發地點照片附
    卷可稽（見偵卷第29至41頁；原審訴字卷第95至97頁），堪
    認為真。
　㈡系爭房屋既非被告林黃靜雲所有，亦非其所居住使用，此為
    被告林黃靜雲所不爭之事實（見偵卷第13頁，原審訴字卷第
    42、76至77、79頁），雖為其弟黃文審所有，然既已出租告
    訴人李唐韶，對於被告林黃靜雲而言亦屬他人住宅；被告林
    黃靜雲於進入該房屋之前，雖不知該房屋已為他人承租使用
    ，在誤以姪子搬回入住整理而進屋探詢，其主觀上雖難認無
    正當理由而進入，然依告訴人李唐韶所證稱：曾多次要求被
    告林黃靜雲離去，但其皆不予理會，並自稱係房東姐姐憑什
    麼要她離去，伊要請其離去，對方却反而捉住其雙手，造成
    其手腕及姆指有抓傷等情(見偵卷第23頁，原審訴字卷第65
    頁)。被告林黃靜雲在進入住宅後，既已知其弟已將該屋出
    租他人占有使用，李唐韶並多次表明要求其離去，惟被告仍
    執意留滯其內而不願離去，其主觀上有故意留滯他人住宅之
    犯意甚明。雖其辯稱：我沒有進入屋內，只有到院子云云，
    然被告林黃靜雲係進到上址房屋大門內之前庭，此為被告林
    黃靜雲所承認，且該前庭屬於上址房屋內之處所，亦有上開
    案發地點照片在卷可憑，是被告林黃靜雲此節所辯自不影響
    其行為確已構成無故留滯他人住宅之犯行。
　㈢被告林黃靜雲雖辯稱伊沒有出手傷害告訴人李唐韶云云，惟
    證人李唐韶於原審審理中具結證稱：我於案發時請被告林黃
    靜雲出去，她忽然間變得很激動說這是誰誰誰的房子，然後
    說她為什麼要出去，反正她就是堅決不出去，我把紗門打開
    ，正要請被告林黃靜雲出去時，她就忽然兩手往前抓我兩隻
    手的前臂，於是我就往後閃，她只有指甲抓到我，後來警察
    來了，我看一下我的手，才發現我受傷了等語（見原審訴字
    卷第65至66頁、第70至71頁），並提出案發當日之診斷證明
    書與當日所拍攝之傷勢照片附卷為證（見偵卷第25頁；原審
    訴字卷第101至115頁）。觀上開診斷證明書所載傷勢：「左
    前臂（3×0.2cm）開放性傷口、右前臂（4×0.1cm）及右手掌
    （1×0.2cm）開放性傷口」，與證人李唐韶上開所述遭傷害
    之過程可能受到之傷勢相符，當日拍攝照片顯示的手部受傷
    情形也符合前揭傷勢。綜合上情，足認被告林黃靜雲於案發
    時確有徒手抓傷告訴人李唐韶，並致其受有上開傷害，此部
    分犯行亦屬明確，均應依法論科。
二、論罪科刑
　  核被告林黃靜雲所為，係分別犯刑法第306條第2項無故留滯
    他人住宅罪(起訴意旨認係犯同條第1項之罪，尚有未恰)及
    同法第277條第1項傷害罪。其無故留滯告訴人李唐韶之住宅
    ，嗣再行起意傷害李唐韶，犯意各別，應予分論併罰。
三、撤銷改判部分(無故留滯住宅暨定應執行刑部分)　　
    原判決就被告林黃靜雲所涉無故留滯住宅部分，認其罪證明
    確，予以論罪科刑，固非無見。惟查，被告林黃靜雲雖未得
    李唐韶之同意而進入系爭房屋，惟其主觀上係因誤認姪子搬
    回入住而前往探視，難認其主觀上有何「無故」侵入住宅之
    犯意，其受李唐韶要求退去而無正當理由仍滯留屋內，應構
    成刑法第306條第2項之無故留滯他人住宅之犯行。原審認係
    構成同條第1項之無故侵入他人住宅罪，尚有未合。被告林
    黃靜雲上訴雖未指摘於此，其上訴意旨猶執前開陳詞否認犯
    罪而指摘原判決不當，但本件業依卷內各項證據資料，就其
    所辯各節，詳為論述、一一指駁，其之辯解，難認可採；然
    原判決就此部分既有上開可議之處，即屬無可維持，應由本
    院就上開部分予以撤銷改判。爰審酌被告林黃靜雲無故留滯
    告訴人之住宅內拒不離開，其法治觀念顯然薄弱且不尊重他
    人住宅私領域空間及相對權利之行使；且犯後復否認犯行，
    態度不佳，亦未與告訴人達成和解，兼衡其年事已高，犯罪
    手段、所生危害、素行、智識程度、生活狀況等一切情狀，
    量處如主文第2項所示之刑，並就上開撤銷部分及上訴駁回
    部分所處之刑，定其應執行如主文第4項所示之刑，並諭知
    易科罰金之折算標準，以資懲戒。
四、上訴駁回部分(傷害部分)
　　原審審理結果，認被告林黃靜雲所犯傷害部分罪證明確，而
    適用刑法第277條第1項、第41條第1項前段，刑法施行法第1
    條之1第1項等規定，並以行為人之責任為基礎，審酌被告林
    黃靜雲受退去之要求，拒不理會，復出手傷害告訴人，法治
    觀念薄弱，不尊重他人身體、健康法益，犯後否認犯罪，態
    度不佳，亦未與告訴人和解，並斟酌其犯罪手段、所生危害
    、素行、智識程度、生活狀況等一切情狀，量處拘役50日。
    經核原判決認事用法，洵無違誤，量刑亦屬妥適。被告林黃
    靜雲就此部分上訴意旨主張無罪；然本件業依卷內各項證據
    資料，就被告所辯之詞，詳為論述、一一指駁，被告上訴意
    旨仍執前開陳詞否認犯罪，而指摘原判決此部分不當，難認
    可採。從而，被告林黃靜雲之此部分上訴，為無理由，應予
    駁回。
乙、被告李唐韶無罪部分：
一、公訴意旨略以：李唐韶於上開衝突中，亦基於傷害之犯意，
    以徒手將林黃靜雲推倒在地，致林黃靜雲受有右側中指撕裂
    傷、右側後胸壁擦挫傷及左側小腿前脛擦挫傷之傷害，因認
    李唐韶涉犯刑法第277條第1項之傷害罪等語。
二、按犯罪事實應依證據認定之，無證據不得認定犯罪事實；不
    能證明被告犯罪者或其行為不罰者，應諭知無罪之判決，刑
    事訴訟法第154條第2項及第301條第1項分別定有明文。次按
    ，告訴人之告訴，係以使被告受刑事訴追為目的，是其陳述
    是否與事實相符，仍應調查其他證據以資審認；再認定不利
    於被告之事實，須依積極證據，苟積極證據不足為不利於被
    告事實之認定時，即應為有利於被告之認定，更不必有何有
    利之證據；又事實之認定，應憑證據，如未能發現相當證據
    ，或證據不足以證明，自不能以推測或擬制之方法，以為裁
    判基礎。而刑事訴訟法上所謂認定犯罪事實之積極證據，係
    指適合於被告犯罪事實之認定之積極證據而言，雖不以直接
    證據為限，間接證據亦包括在內；然而無論直接或間接證據
    ，其為訴訟上之證明，須於通常一般之人均不致有所懷疑，
    而得確信其為真實之程度者，始得據為有罪之認定，倘其證
    明尚未達到此一程度，而有合理之懷疑存在時，致使無從形
    成有罪之確信，根據「罪證有疑，利於被告」之證據法則，
    即不得遽為不利被告之認定。
三、公訴意旨認被告李唐韶有上開傷害犯行，係以被告李唐韶之
    供述、告訴人林黃靜雲之指訴與國防部醫務組診所109年4月
    6日診斷證明書為論據。訊據被告李唐韶堅詞否認有何傷害
    犯行，辯稱：我沒有推告訴人林黃靜雲，也沒有傷害她等語
    。經查：
　㈠告訴人林黃靜雲固提出之上揭國防部醫務組診所診斷證明書
    上所載傷勢為：「右側中指撕裂傷、右側後胸壁擦挫傷、左
    側小腿前脛擦挫傷」（見偵卷第27頁），惟證人即告訴人林
    黃靜雲於原審審理中具結證稱：被告李唐韶有請我出去，我
    跟被告李唐韶講說屋頂要漏雨了，他就衝出來推倒我，被告
    李唐韶只有推我一下而已，我往後倒，就是往後坐下去，所
    以最後我的腰才會受傷，我是傷到腰比較嚴重，我的旁邊有
    一個木板，我稍微撐起來時被告李唐韶過來，我就要拿木板
    去砸他的腳，手的傷是因為我拿著木板，被告李唐韶一直跟
    我搶，但我不給他，所以手是在那時割傷的，搶木板可能有
    碰到腳，腳的傷可能是這樣造成的等語（見原審訴字卷第77
    至82頁），是依證人林黃靜雲上開所述，其是遭被告李唐韶
    推了一下而往後坐倒在地，主要是傷到腰，然上開診斷證明
    書所載傷勢並無腰傷，診斷證明書上雖有記載「右側後胸壁
    撾挫傷」，亦不符合證人林黃靜雲所述被推而坐到地上之傷
    勢，復無其他證據可證其所述屬實，是證人林黃靜雲上開所
    述遭傷害之過程是否符合事實，已然有疑。
　㈡被告李唐韶於警詢時雖供稱：告訴人林黃靜雲抓住我的雙手
    ，造成我的左手腕及右手大拇指有抓傷，我當下就推了她一
    把，她隨即跌坐在地等語（見偵卷第19頁）；復於檢察官訊
    問時亦供述：告訴人林黃靜雲突然用指甲抓著我，我吃痛就
    把她的手揮開，她就自己跌倒在地，我沒有想要推她的意思
    等語（見偵卷第97頁）；然依其等事故發生之過程，林黃靜
    雲在受退去要求情況下，拒不理會，復出手攻擊被告李唐韶
    ，被告李唐韶為使林黃靜雲無法繼續攻擊，而將其双手推開
    ，顯非屬蓄意攻擊性之行為，自無從僅因其曾於警詢、偵查
    時陳述有推開告訴人林黃靜雲的雙手，即認定被告李唐韶主
    觀上有傷害之犯意及積極的攻擊行為。
　㈢至於上揭診斷證明書所載右側中指撕裂傷、左側小腿前脛擦
    挫傷之原因，依證人林黃靜雲上開證述，顯然其自己也不確
    定是如何受傷的；縱認其所述可能造成此等傷勢之原因為真
    ，亦係因證人林黃靜雲主動持木板攻擊被告李唐韶，被告李
    唐韶為自衛而搶走木板，亦不能認被告李唐韶有傷害之主觀
    犯意而造成證人林黃靜雲手指與小腿之擦挫傷。
四、綜上所述，檢察官認被告李唐韶涉嫌前揭傷害犯行所憑之證
    據，尚未達於通常一般之人均不致有所懷疑，而得確信其為
    真實之程度，無法使本院形成被告李唐韶有罪之心證，依「
    罪疑唯利被告」原則，應對被告李唐韶為有利之認定。此外
    ，復查無其他積極證據足證被告李唐韶涉有公訴人所指之傷
    害犯行，自屬不能證明其犯罪，依法應為無罪判決之諭知。
    原審同此認定，依審理結果而判決被告李唐韶無罪，經核要
    無違誤。　　
五、檢察官上訴意旨略以：被告李唐韶於偵查中供稱有將告訴人
    手揮開，告訴人就自己跌倒在地等語，此為不爭之事實，而
     告訴人原審審理中已指明，所稱腰部受傷，是指其後背部
    中下方處疼痛，與事實並無不符，林黃靜雲年紀老邁，被告
    李唐韶對於粗暴肢體動作會致林黃靜雲受傷應可預見，卻施
    以推擊或揮開動作，難認其無傷害之犯意，請求撤銷改判有
    罪等語。　
六、駁回上訴之理由：
　㈠按刑事訴訟法第161條第1項規定：檢察官就被告犯罪事實，
    應負舉證責任，並指出證明之方法。對於其所訴之被告犯罪
    事實，應負提出證據及說服之實質舉證責任，倘所提出之證
    據，不足為被告有罪之積極證明，或其闡明之證明方法，無
    從說服法官以形成被告有罪之心證，基於無罪推定之原則，
    自應為被告無罪判決之諭知。　　
　㈡經查，本案依公訴人所提出之證據資料，固可認定被告李唐
    韶確有於上開時、地與告訴人林黃靜雲有肢體接觸、拉扯之
    事實，惟本案係林黃靜雲先主動出手攻擊被告李唐韶，被告
    李唐韶雖將林黃靜雲雙手推開，但依其當下情況，目的顯係
    在使林黃靜雲無法繼續攻擊，實難認被告有何傷害之故意，
    況事出突然，被告李唐韶用手將林黃靜雲雙手推開，以避免
    林黃靜雲繼續為其他攻擊行為，亦難認被告李唐韶於此情形
    下，係刻意攻擊傷害林黃靜雲之行為，尚不得以此作為不利
    被告認定，而遽謂被告李唐韶具有傷害之犯行。本案依檢察
    官所提之證據，尚未達於通常一般之人均不致有所懷疑，而
    得確信為真實之程度，原判決已詳敘就卷內證據調查之結果
    ，而為綜合判斷、取捨，認本件無法證明被告李唐韶確有檢
    察官所指之傷害犯行，其得心證的理由已說明甚詳。本件起
    訴書、上訴書所列證據及卷內訴訟資料，業經本院逐一剖析
    ，參互審酌，仍無從獲得有罪心證，上訴意旨以上述理由執
    為被告李唐韶犯行之認定，均難認可採，檢察官猶執前開情
    詞提起上訴，復就原審採證之職權行使再為爭執，指摘原判
    決不當，求予撤銷改判，核無理由，應予駁回。　
據上論斷，應依刑事訴訟法第368條、第369條第1項前段、第364
條、第299條第1項前段，刑法第277條第1項、第306條第2項、第
41條第1項前段、第51條第6款，刑法施行法第1條之1第，判決如
主文。
本案經檢察官蔡期民提起公訴，檢察官陳昱旗到庭執行職務。
中　　華　　民　　國　　110 　年　　5 　　月　　5 　　日
                  刑事第十一庭  審判長法　官  周煙平
                                      法　官  連育群
                                      法　官  陳俞伶
以上正本證明與原本無異。
留滯住宅罪部分，不得上訴。 
傷害罪部分，李唐韶不得上訴。林黃靜雲、檢察官如不服本判決
，應於收受送達後20日內向本院提出上訴書狀，其未敘述上訴之
理由者並得於提起上訴後20日內向本院補提理由書（均須按他造
當事人之人數附繕本）「切勿逕送上級法院」。惟無罪部分檢察
官須受刑事妥速審判法第9條限制。
刑事妥速審判法第9條：
除前條情形外，第二審法院維持第一審所為無罪判決，提起上訴
之理由，以下列事項為限：
一、判決所適用之法令牴觸憲法。
二、判決違背司法院解釋。
三、判決違背判例。
刑事訴訟法第 377 條至第 379 條、第 393 條第 1 款之規定，
於前項案件之審理，不適用之。
                                      書記官  吳碧玲
中　　華　　民　　國　　110 　年　　5 　　月　　5 　　日
附錄：本案論罪科刑法條全文
中華民國刑法第306條
無故侵入他人住宅、建築物或附連圍繞之土地或船艦者，處1年
以下有期徒刑、拘役或9千元以下罰金。
無故隱匿其內，或受退去之要求而仍留滯者，亦同。
中華民國刑法第277條
傷害人之身體或健康者，處5年以下有期徒刑、拘役或50萬元以
下罰金。
犯前項之罪，因而致人於死者，處無期徒刑或7年以上有期徒刑
；致重傷者，處3年以上10年以下有期徒刑。